臺灣新竹地方法院民事判決  
107年度簡上字第100號
上  訴  人  劉紹旭  
被 上 訴人  新竹縣政府

法定代理人  楊文科  
訴訟代理人  廖展瑞  
            陳富源  
            簡子淩  
            周仕淼  
上列當事人間確認界址等事件，上訴人對於民國107年5月23日本
院竹東簡易庭106年度竹東簡字第170號第一審判決提起上訴，本
院於民國110年8月18日辯論終結，判決如下：
    主      文
原判決廢棄。
確認上訴人所有坐落新竹縣○○鄉○○○段○○○段○○○○○地號土地與被
上訴人所有坐落同段五二八之四地號土地間之界址，為如原審判
決附圖即內政部國土測繪中心民國一○七年二月十二日鑑定書暨
鑑定圖所示X－Y貳點之黑色連接實線。
第一、二審訴訟費用由上訴人負擔。
    事實及理由
壹、程序事項：
一、按當事人喪失訴訟能力或法定代理人死亡或其代理權消滅者
    ，訴訟程序在有法定代理人或取得訴訟能力之本人承受其訴
    訟以前當然停止；第168條至第172條及前條所定之承受訴訟
    人，於得為承受時，應即為承受之聲明，民事訴訟法第170
    條、第175條第1項分別定有明文。本件被上訴人之法定代理
    人原為邱鏡淳，嗣於訴訟進行中已變更為楊文科，因被上訴
    人已委任訴訟代理人，是其訴訟程序不當然停止，且被上訴
    人已以書狀聲明由楊文科承受訴訟（見本院簡上字卷第125
    頁），揆諸前開規定，核無不合，應予准許。
二、次按不變更訴訟標的，而補充或更正事實上或法律上之陳述
    者，非為訴之變更或追加，民事訴訟法第256條定有明文；
    依同法第436條之1第3項準用同法第463條之規定，此於簡易
    程序之上訴審程序準用之。查本件上訴人提起上訴時，其上
    訴聲明原為：㈠原判決廢棄。改為上訴人勝訴之判決；㈡第一
    、二審訴訟費用由被上訴人負擔（見本院簡上字卷第27頁）
    。而觀其上訴理由，係對原審判決為上訴人敗訴部分之判決
    表示不服，嗣上訴人於本院民國107年10月8日準備程序期日
    當庭將其上訴聲明第1項更正為：㈠原判決廢棄；㈡確認兩造
    就系爭土地（即上訴人所有坐落新竹縣○○鄉○○○段○○○段0000
    0地號土地與被上訴人所有坐落同段528-4地號土地）之界址
    如上訴人所提附圖編號AC線所示；㈢被上訴人應返還如上訴
    人所提附圖編號AC線所圍、面積10平方公尺之土地予上訴人
    （見本院簡上字卷第91頁）。復於本院110年4月9日準備程
    序期日，當庭將上訴聲明更正為：㈠原判決廢棄；㈡確認兩造
    就528-2、528-4地號土地之界址為107年6月4日上訴狀所提
    本院簡上字卷宗第75頁黃色螢光筆所示「正確地籍線」之連
    線（見本院簡上字卷第288頁）。經核上訴人上開上訴聲明
    之變更，僅係就其對原判決不服部分，為更正事實上之陳述
    ，非為訴之變更，揆諸上開規定，並無不合，應予准許。
貳、實體事項：
一、上訴人起訴主張，除與原審主張相同外，另補稱：
　㈠原審判決程序事項中記載原審審理期間曾於107年3月21日、1
    07年4月25日諭知上訴人補正請求返還何處9平方公尺土地之
    聲明及補繳裁判費新臺幣（下同）1,000元，惟上訴人迄未
    補正聲明及繳納裁判費等語。然實際上訴人早於107年3月22
    日即具狀追加訴之聲明，並已補繳上開裁判費，則原審判決
    就上開程序事項駁回部分，上訴人實難苟同。
　㈡又本件原坐落新竹縣○○鄉○○○段○○○段000地號（下稱原528地
    號）土地，前因土地徵收開闢120縣道（即富林路一段）道
    路使用，先自原528地號土地分割出同段528-1、528-2地號
    （下稱再分割前528-1、528-2地號）土地，復自上開再分割
    前528-1地號土地再割出同段528-3地號土地、再分割前528-
    2地號土地分割出同段528-4地號土地，始成為現今之同段52
    8、528-1至528-4地號土地（下均逕稱地號）。又依土地登
    記謄本所示528-1、528-2、528-3、528-4地號土地之面積分
    別為77平方公尺、10平方公尺、414平方公尺、43平方公尺
    ，惟經上訴人依新竹縣竹東地政事務所（下稱竹東地政）之
    地籍圖核算結果，上開土地之面積分別為92平方公尺、6平
    方公尺、398平方公尺、40平方公尺，可知本件當初徵收製
    作地籍圖時，承辦人員即未依照實際狀況繪製地籍圖，造成
    120縣道道路○位○○○○○○○○00000地號土地位移1.5公尺，占用
    528-2地號土地面積，已嚴重影響上訴人之權益。
　㈢上訴人就528-2地號土地於105年間聲請第一次鑑界時，即發
    現竹東地政之地籍圖有明顯違誤，嗣於原審審理期間經委請
    內政部國土測繪中心（下稱國土測繪中心）進行測量時，上
    訴人曾向國土測繪中心之承辦人員說明上情，惟依最終國土
    測繪中心出具之鑑定書所示，該鑑定結果仍有參酌上開竹東
    地政之地籍圖，是上開竹東地政之地籍圖既有違誤，國土測
    繪中心參酌錯誤資訊所做出之鑑定結果，自然亦有違誤。且
    遍觀上開國土測繪中心之鑑定書內容，其中均未就原528地
    號土地是否因分割重劃後，導致實際情形與竹東地政之地籍
    圖記載不符一事進行說明，亦知上開國土測繪中心之鑑定書
    內容十分草率。然原審未查上開情形，即逕予引用國土測繪
    中心之鑑定結果，據採作為判決之依據，不啻將法院採證認
    事之職權，委諸鑑定機關，與鑑定僅為一調查證據方法之旨
    趣，殊有違背，況國土測繪中心之鑑定結果尚存上開指摘之
    重大瑕疵，原審判決仍採認國土測繪中心之鑑定結果作為判
    決理由，該理由自與事實有重大不符。
　㈣另原審判決認定本件舉證責任在於上訴人等情，然本件被上
    訴人為政府機關，關於本件訴訟所有土地徵收及分割等圖資
    ，均掌握於被上訴人手中，上訴人於前揭土地徵收一案中僅
    係配合政府施政，現今土地權狀所載之內容與地籍圖有明顯
    出入時，顯見其中必有違誤之處。況原528地號土地辦理分
    割重劃後，上訴人僅取得528-2地號土地之土地權狀，被上
    訴人未另行核發任何憑證予上訴人，據此，本件所有資訊既
    均由被上訴人所掌握，依民事訴訟法第277條但書規定，於
    此情形，如要上訴人負舉證責任，已顯失公平，詎原審仍認
    定舉證責任歸於上訴人，並認定上訴人未盡舉證責任而駁回
    上訴人之訴，該判決自於法有違。
　㈤至被上訴人辯稱如發生地籍圖與登記面積不符之情形，依地
    籍測量實施規則第243條規定，應予辦理面積更正，而非更
    正地籍圖等語。惟上開規定適用之前提，係該地籍圖須依據
    徵收時之數據正確劃設地籍線，始有該規則之適用。另竹東
    地政亦稱上訴人未申請更正面積，實則因地籍圖本身有誤，
    且528-3地號土地亦有圖簿不符之情形，然土地登記謄本均
    未註記，主管機關均未處理。
　㈥綜上，上訴聲明：
　⒈原判決廢棄。
　⒉確認兩造就528-2、528-4地號土地之界址為107年6月4日上訴
    狀所提本院簡上字卷宗第75頁黃色螢光筆所示「正確地籍線
    」之連線。
　⒊第一、二審訴訟費用由被上訴人負擔。
二、被上訴人則以，除與原審主張相同外，另補稱：
　㈠地政單位若發現地籍圖與登記簿面積不符，其處理程序係先
    比對數位化地籍圖與地籍原圖是否一致，再蒐集比對歷年分
    割複丈是否有誤後，再辦理實地現況檢測。若屬地籍圖謬誤
    則更正地籍圖，若為面積計算有誤，則予以更正面積。
　㈡本件徵收之範圍係依交通部公路總局至現場釘設樁位辦理道
    路逕為分割，先以現況測量後套繪於地籍圖上，並繪製分割
    地籍線，再據以計算分割後各筆土地面積，並做為辦理徵收
    作業之依據，而非上訴人所述，先計算徵收面積後，再依徵
    收資料繪製地籍圖，故無地籍圖繪製錯誤之問題。
　㈢又原528地號土地於81年間已逕為土地分割1次並辦理徵收，
    嗣於83年間再行徵收1次。嗣經竹東地政查詢其保管之地籍
    圖及分割資料，並辦理現場檢測後，發現原地籍圖及分割原
    圖並無謬誤。且528-2、528-4地號土地經國土測繪中心鑑定
    之結果，其界址並非上訴人所述之位置，可知上開土地係屬
    面積計算有誤。是依地籍測量實施規則第243條規定，上訴
    人應辦理面積更正，而非更正地籍圖。
　㈣至上訴人陳稱528-3地號土地亦有圖簿不符之情形，惟未進行
    註記等語，係因該誤差於公差範圍內，故未於土地登記謄本
    上註記。
　㈤綜上，答辯聲明：
　⒈上訴駁回。
　⒉上訴費用由上訴人負擔。
三、本院之判斷：
　㈠上訴人主張原528地號土地因徵收開闢道路120縣道（即富林
    路一段）道路使用，先自原528地號土地分割出再分割前528
    -1、528-2地號土地，復自再分割前528-1地號土地分割出52
    8-3地號土地，再分割前528-2地號土地分割出528-4地號土
    地，最終成為現今之528、528-1至528-4地號土地，其中528
    -2地號土地為上訴人所有，528-4地號土地為被上訴人所有
    ，此據上訴人提出528-2、528-4地號土地之地籍圖謄本、再
    分割前528-2地號土地之地籍圖謄本、528、528-1至528-4地
    號土地登記第一類謄本等件為證（見本院竹東簡字卷第35、
    36、38、139至143、156頁），復經本院依職權向被上訴人
    調取上揭地號土地81年、83年道路徵收圖及徵收清冊、撤銷
    徵收圖及撤銷徵收清冊（見本院簡上字卷第97至109頁）；
    並向竹東地政調取上揭地號土地自80年起迄今之土地登記公
    務用謄本、地籍圖謄本、再鑑界之相關卷宗、土地分割清冊
    （見本院簡上字卷第153至175、185至217頁）；及向交通部
    公路總局第一區養護工程處調取北二高竹林交流道聯絡道12
    0線16K＋400～18K＋900段道路新闢工程規劃設計竣工圖、分割
    清冊、面積計算表及分割原圖（本院簡上字卷第444至510頁
    ）等件附卷可參，並為被上訴人所不爭執，自堪信為真。
　㈡又上訴人主張528-2、528-4地號土地之界址，於土地辦理分
    割後，經上訴人參照分割後之地籍圖，依圖內比例尺比例計
    算，其面積較土地登記謄本所載之面積為小，故地政機關於
    徵收土地時並未按照實際情形繪製地籍圖，造成528-2、528
    -4地號間之地界線向528-2地號偏移1.5公尺，致528-2地號
    土地面積減少，影響上訴人權益等情，為被上訴人所否認，
    並以前揭情詞置辯。經查：
　⒈按所謂因定不動產界線之訴訟，係指不動產之經界不明，或
    就經界有爭執，而求定其界線所在之訴訟而言（最高法院30
    年抗字第177 號判例意旨參照），性質上屬於形成之訴。原
    告提起此訴訟時，祇須聲明請求定其界線之所在即可，無須
    主張特定之界線。縱原告有主張一定之界線而不能證明，法
    院仍不能以此駁回其訴。亦即法院可不受兩造當事人主張之
    拘束，得本於調查之結果，定雙方不動產之經界（最高法院
    90年度台上字第868 號、101 年度台上字第1407號判決意旨
    參照）。準此，不動產於經界有所不明，或就經界所在有爭
    執，始得提起定不動產經界之訴訟，且法院逕依調查結果定
    土地界址，尚無受當事人聲明或主張所拘束。
　⒉次按重新實施地籍測量時，土地所有權人應於地政機關通知
    之限期內，自行設立界標，並到場指界。逾期不設立界標或
    到場指界者，得依下列順序逕行施測：⑴鄰地界址；⑵現使用
    人之指界；⑶參照舊地籍圖；⑷地方習慣，土地法第46條之2
    第1項定有明文。又當事人就界址發生爭議，訴請法院裁判
    ，法院就相鄰兩土地間，其具體界址何在之判斷基準，我國
    民法未有明文，上開土地法第46條之2第1項各款之規定，雖
    係地政機關辦理重測時之施測依據，然亦可作為法院認定界
    址之參考。惟在當事人指界不一，然有圖地相符之地籍圖可
    稽時，自應以地籍圖為準，於地籍圖不精確之情況下，學說
    上認應秉持公平之原則，依下列判斷經界之資料，合理認定
    之：⑴鄰接各土地之買賣契約或地圖（實測圖、分割圖、分
    筆圖）；⑵經界標識之狀況（經界石、經界木、木樁、基石
    、埋炭等）；⑶經界附近占有之沿革（房屋、廚房、廁所、
    自來水管、水溝之位置及系爭土地之利用狀況）；⑷登記簿
    面積與各土地實測面積之差異。從而，關於相鄰土地之界址
    爭執，在地籍圖並無不精準之前提下，即應以地籍圖為準，
    然如地籍圖確有不精確之情事，則應再參考鄰接各土地之買
    賣契約、地圖、經界標識、占有沿革等客觀情事認定之。本
    件上訴人土地與被上訴人所有土地相鄰，兩造就上開相鄰土
    地之界址存有爭執，本院自得依據上開原則，確定兩造土地
    之經界位置。
　⒊原審前依上訴人之聲請，於107年2月2日會同兩造及國土測繪
    中心測量人員至現場履勘，並囑託國土測繪中心就：⑴上訴
    人現場所指528-2、528-4地號土地間界址；⑵地籍圖上之界
    址；⑶上訴人所指應南移1.5公尺，錯誤南移3公尺之處等事
    項進行測量，有勘驗筆錄在卷可按（見本院竹東簡字卷第10
    0至102頁）。經國土測繪中心先以雙頻衛星訊號收接儀，採
    用虛擬基準站即時動態定位技術，於528-2、528-4地號土地
    附近施測圖根點，經檢核無誤後，復以該圖根點為基點，以
    精密電子測距經緯儀分別施測528-2、528-4地號土地及附近
    各界址點，並計算其坐標值輸入電腦，以自動繪圖儀展繪於
    鑑測原圖（同地籍圖比例尺1/1200），並依竹東地政保管之
    地籍圖及圖解地籍圖數值化成果等資料，展繪有關土地地籍
    圖經界線，與前項成果核對檢核後測定於鑑測原圖上，作成
    比例尺1/1200之鑑定圖，測量結果：⑴如原審判決附圖即鑑
    定圖所示黑色實線係地籍圖經界線，其中X－Y連接黑色實線
    係528-2地號土地與毗鄰528-4地號土地間之地籍圖經界線；
    ⑵如鑑定圖所示紅色實線所圍之區域，係上訴人指出528-2地
    號之範圍，其中A（鐵條）－B（鐵條）連接紅色實線，係上
    訴人指出528-2地號土地毗鄰528-4地號土地間之位置，此有
    國土測繪中心107年2月21日測籍字第1070000720號函暨所附
    鑑定書、鑑定圖附卷可按（見本院竹東簡字卷第114至117頁
    ）。審酌鑑定圖中以地籍圖為經界線所為之鑑測結果（即鑑
    定圖X－Y連接黑色實線部分）係以精密儀器為之，佐以前揭
    竹東地政自80年起迄今之地籍圖（見本院簡上字卷第161至1
    75頁），上開X－Y連接黑色實線部分與分割後528-2、528-4
    地號土地歷次繪製之地籍線大致相符，自足堪作為兩造爭議
    之528-2、528-4地號土地界線所在位置至明。
　⒋上訴人於原審所主張並指界528-2、528-4地號土地之經界線
    ，經國土測繪中心測量後為如鑑定圖所示A（鐵條）－B（鐵
    條）連接紅色實線之範圍，惟觀諸上訴人歷次提出其自行手
    繪之界址示意圖互為勾稽（見本院竹東簡字卷第40至41、84
    至85、136至138、158至162頁、本院簡上字卷第63、75、32
    2頁）。姑不論該等示意圖之地籍線為上訴人自行量測並計
    算距離，且以手繪方式繪製示意圖說，其自行量測計算並繪
    製之結果是否有誤差，是否與實際情形相符，已有疑問，更
    甚者，上訴人所繪製之528-2、528-4地號土地地籍線示意圖
    （以上訴人最終上訴聲明所主張之本院簡上字卷第75頁為例
    ），與其於原審履勘時所指界經國土測繪中心所量測之528-
    2、528-4地號土地經界線（即如鑑定圖所示A（鐵條）－B（
    鐵條）連接紅色實線之範圍）相差甚大，且上訴人亦未敘明
    其所主張界址點之客觀依據為何，則上訴人僅憑其自行計算
    之結論及主觀臆測，逕自以手繪方式繪製符合其個人期待情
    形之圖說，並據以主張係528-2、528-4地號土地之地籍線，
    尚乏所據，難以信採。
　⒌上訴人雖主張再分割前528-2地號土地之地籍線，因被上訴人
    辦理徵收時未依據徵收之面積使竹東地政繪製地籍圖，致竹
    東地政所繪製之地籍圖關於528-2、528-4地號土地間之地籍
    線與事實不符，故國土測繪中心援引錯誤之地籍圖所測量之
    結果，亦有違誤等語。經本院就國土測繪中心於製作鑑定書
    、圖時，有無先行確認竹東地政保管之地籍圖是否正確，及
    以何方式確認等事項，函詢國土測繪中心，經該中心以110
    年5月25日測籍字第1101560209號函函覆本院說明：依內政
    部訂頒之「辦理法院囑託土地界址鑑定作業程序及鑑定書圖
    格式」，其中關於作業程序中之作業準備規定，實地鑑測前
    應蒐集⑴土地、建物登記簿影本；⑵歷年土地複丈圖及建物測
    量成果圖；⑶地籍調查表、補正表，並作成界址查註圖；⑷地
    籍圖謄繪、展繪或影印等資料，其中如發現地籍圖原經界線
    有錯誤者，應迅速依法更正，並先函覆囑託之法院。嗣該中
    心依上開規定，以前揭鑑定書所述之方式，就528-2、528-4
    地號土地之界址進行鑑測工作等情綦詳（見本院簡上字卷第
    518至519頁）。是依上開函覆內容，可知國土測繪中心既係
    政府機構中具有土地測量專業技術之最高測量權責機關，且
    其鑑定方法尚須遵守「辦理法院囑託土地界址鑑定作業程序
    及鑑定書圖格式」之相關規定，並已將地籍圖、鄰地界址、
    現使用人之指界或土地登記簿登記面積與土地實測面積之差
    異程度納入考量，是國土測繪中心進行鑑測前，本已依上開
    規定之程序，就竹東地政之地籍圖內容有無任何違誤之情形
    ，於鑑測前先行審核，並於前揭函文內敘明竹東地政保管之
    地籍圖並無違誤之處。而上訴人亦無提出其他證據，足認竹
    東地政之地籍圖有何不精準之情況，是國土測繪中心以該等
    地籍圖為依據，進行528-2、528-4地號土地界址之鑑測，係
    合於相關規定，難認有何違誤之處，上訴人空言指摘國土測
    繪中心援引錯誤之地籍圖製作鑑定書、圖云云，猶顯無稽，
    不予憑採。
　⒍再參酌本件爭議之緣由係起因於被上訴人為開闢道路而辦理
    土地徵收並逕為分割，被上訴人係先將欲徵收之範圍依現況
    測量後套繪於地籍圖上，並繪製分割地籍線後逕為分割，再
    據以計算分割後之土地面積，準此，竹東地政所製作之地籍
    圖，係依被上訴人行政處分所定之分割線而定，除地籍圖製
    作過程中發生與被上訴人所定分割界線產生原因不符之錯誤
    或地籍圖保管過程中有造成地籍圖損壞之情形外，地籍圖經
    界線即係相鄰土地所有人界址所在，因此在無其他證據足資
    證明地籍圖有上述之錯誤情事，自應以地籍圖經界線定相鄰
    土地之界址，上訴人並未舉證證明528-2、528-4地號土地有
    地籍圖製作過程中發生與界址產生原因不符之錯誤或地籍圖
    保管過程中有造成地籍圖損壞之情形，則國土測繪中心依地
    籍圖所測定之經界線，自為正確之界址，堪可認定。
　⒎上訴人另主張依被上訴人辦理徵收後之地籍圖計算528-2、52
    8-4地號土地面積，均與土地登記謄本所載之土地面積不符
    ，並提出528、528-1至528-4地號及其相鄰土地之土地面積
    對照表為證（見本院竹東簡字卷第12至13、79、108至109、
    133、153、163頁、本院簡上字卷第65、69至75頁）。關於5
    28-2、528-4地號土地之面積，觀之前揭國土測繪中心110年
    5月25日函所檢附面積分析表、面積計算表等件所示（見本
    院簡上字卷第522至525頁），其中528-2、528-4地號土地之
    登記面積分別為10平方公尺、43平方公尺，而上開土地之圖
    解地籍圖數值化面積則分別為6.38平方公尺、38.49平方公
    尺，經核分別減少3.62平方公尺、4.51平方公尺，固堪信上
    訴人主張528-2、528-4地號土地之面積有圖簿不符之情形。
    惟欲施測之土地面積有無增減，並非地政機關實施地籍測量
    施測時之參考因素，此觀土地法第46條之2第1項規定甚明，
    充其量僅為地籍圖不精確時判斷界址之參考資料之一，業如
    前述。況土地登記簿所載之土地面積，係先確定土地之界址
    點或土地長寬等項後再行測算，故土地面積之求出，係以先
    確定土地之經界線為前提，非先分配土地面積後，再以取足
    土地面積之可能界線而定其經界線，上訴人以528-2、528-4
    地號土地登記謄本所載之登記面積，與參照地籍圖之比例尺
    核算結果不符，據以主張竹東地政之地籍圖有誤云云，顯係
    倒果為因，反以不精確之面積計算結果，指摘地籍圖劃設之
    界址有誤，洵屬無據，亦不足採。
　㈢綜上，本件既無其他證據足資證明竹東地政之地籍圖有何錯
    誤之情事，則國土測繪中心依竹東地政之地籍圖及相關精密
    電子測距經緯儀鑑測結果，528-2、528-4地號土地之界址為
    如原審判決附圖鑑定圖所示X－Y二點之黑色連接實線（即竹
    東地政地籍圖之地籍線），應可信採。
四、綜上所述，兩造間土地之界址既有不明之情形，上訴人自得
    提起確認界址訴訟，而上訴人聲明主張之界址線雖與本院認
    定之情形不同，然揆諸前揭說明，本院自仍得依據調查之結
    果，定系爭土地之界址，並不受當事人所為聲明之拘束。是
    故，本件上訴人請求確認528-2、528-4地號土地之界址，屬
    形成之訴，原審以上訴人未能舉證證明其主張之界址為有理
    由，據此駁回上訴人之訴，於法即有未合，上訴意旨指摘原
    判決關於該部分不當，求予廢棄，非無理由，爰將原判決廢
    棄，並由本院依調查之結果，確認528-2、528-4地號土地之
    界址為如鑑定圖（即原審判決附圖）所示X－Y二點之黑色連
    接實線（即竹東地政地籍圖之地籍線），並自為判決如主文
    第2項所示。
五、本件事證已臻明確，兩造其餘主張、攻擊防禦方法，經本院
    斟酌後核與判決結果不生影響，無一一詳細論述之必要，附
    此敘明。
六、據上論結，本件上訴為有理由，依民事訴訟法第436條之1第
    3項、第450條、第78條，判決如主文。
中　　華　　民　　國　　110 　年　　8 　　月　　25　　日
                  民事第一庭審判長法  官  楊明箴
                                  法  官  王碧瑩
                                  法  官　蔡欣怡
以上正本係照原本作成。　　　　　　　　　　　　　　　　　
不得上訴。　　　　　　
中　　華　　民　　國　　110 　年　　8 　　月　　25　　日
                                  書記官  謝國聖